臺灣高雄地方法院刑事判決　　　　　　　 95年度易字第783號
公　訴　人　臺灣高雄地方法院檢察署檢察官
被　　　告　辛○○
選任辯護人　徐建光律師
　　　　　　蘇精哲律師
被　　　告　子○○
　　　　　　壬○○
上2 人共同
選任辯護人　康四評律師
上列被告因詐欺案件，經檢察官提起公訴（94年度偵字第11841號）
，本院判決如下：
    主    文
辛○○共同意圖為自己不法之所有，以詐術使人將本人之物交付
，處有期徒刑壹年貳月。
子○○、壬○○共同意圖為自己不法之所有，以詐術使人將本人
之物交付，各處有期徒刑壹年貳月。又共同意圖為自己不法之所
有，以詐術使人將本人之物交付，各處有期徒刑壹年。均應執行
有期徒刑貳年。
    事    實
一、辛○○係設於高雄市苓雅區○○○路3 號33樓之8 「興榮國
    際開發股份有限公司」（下稱興榮公司）之總裁，子○○係
    興榮公司之董事長，子○○之子壬○○則擔任興榮公司之總
    經理。(1)辛○○、子○○、壬○○及知情之戊○○（未經檢
    察官起訴）等人於民國91年間，明知設於中國大陸天津市之
    非凡波特有限公司（下稱非凡波特公司）因擴廠而亟需融資
    貸款5 千萬美元，竟共同基於意圖為自己不法所有之犯意聯
    絡及行為分擔，推由辛○○、子○○、壬○○3 人（下稱辛○○等3 人）出面，經不知情之興榮公司副總經理吳在偉引
    介與非凡波特公司總經理丑○○（已歿，由其妻癸○○續行
    告訴）認識後，於91年11月上旬某日，向丑○○佯稱興榮公
    司有能力向德意志銀行開發備兌擔保信用狀（STANDBY LETT
    -ER OF CREDIT ，又稱保證信用狀或擔保信用狀，下稱備兌
    信用狀），再由丑○○持該備兌信用狀為擔保向接單銀行辦
    理融資貸款，而開發備兌信用狀所需之10萬美元手續費，丑
    ○○僅需給付其中5 萬美元之款項，其餘5 萬美元可先由興
    榮公司代為墊付云云，藉以取信丑○○，致丑○○一時不疑
    有他而陷於錯誤，遂於91年11月15日，在興榮公司設於上址
    之辦公室內，與辛○○、子○○、壬○○3 人簽訂協議書，
    並預先支付4 萬美元現金及折合約1 萬美元之新臺幣（下同
    ）30萬元（合計約5 萬美元），及另簽發未填載發票日之面
    額17 5萬元支票1 紙（支票號碼：PB0000000 號，帳號：00
    8113號，付款行：泛亞商業銀行中港分行）予子○○、壬○○等人收受。嗣壬○○再於91年12月10日間，佯稱備兌信用
    狀即將開發成功，請丑○○先於前開未填載發票日之支票上
    填妥發票日期，興榮公司始得繼續辦理開發手續，並保證等
    前開備兌信用狀開發完成後，方提示支票等語，丑○○乃聽
    從壬○○之指示，在前開支票上填載發票日為91年12月11日
    後，交予壬○○保管。詎辛○○扣取部分佣金後，將上開手
    續費轉匯戊○○後，戊○○並未進行辛○○、子○○、壬○○等人所稱向德意志銀行辦理5 千萬美元備兌信用狀開發事
    宜，迄無下文，嗣辛○○亦不知去向，丑○○至興榮公司查
    詢，興榮公司之副總經理吳在偉及員工曾韻琇並表示該公司
    從未成功辦理備兌信用狀開發業務等情，至此丑○○始知受
    騙。(2)嗣子○○與壬○○仍明知興榮公司並無自有足夠購料
    資金，且未與久陽精密股份有限公司（下稱久陽公司）簽約
    進口鋼鐵材料，2 人竟於93年2 月間另意圖為自己不法所有
    之犯意聯絡及行為分擔，向寅○○佯稱：興榮公司係專為企
    業集團提供風險控管及財務規劃，可提供國際前50大銀行之
    財務服務，且擁有30名專業經理人遍布亞洲地區專為頂級客
    戶服務，總計管理之資產高達100 億美元；興榮公司亦從事
    鋼鐵原料進口、國際貿易與大型機器買賣之生意，而於93年
    間計劃投資1920萬美元購買鋼鐵進口臺灣囤積，預計於鋼鐵
    價格上漲後，即可伺機銷售獲利等語，其2 人並聲稱：此投
    資計劃之任何交易風險均由興榮公司承擔，投資期限6 個月
    內到期必將本金退還予投資人等詐術，致寅○○不疑有他而
    陷於錯誤，乃於93年2 月27日，與興榮公司負責人子○○於
    該公司上開營業處所簽訂投資合約書，並先後於同（27）日
    、同年3 月9 日各匯款10萬元、92萬元，合計102 萬元（折
    合約3 萬美元）予子○○及壬○○，作為本件投資鋼鐵買賣
    之用。嗣寅○○因屢次催促子○○及壬○○提供鋼鐵買賣交
    易之相關資料及會計帳冊閱覽，均未獲置理，至此，寅○○
    始知受騙。
二、案經丑○○、癸○○及寅○○訴請臺灣高雄地方法院檢察署
    檢察官偵查起訴。
    理    由
壹、證據能力部分：
一、就卷附台中地方法院（下稱台中地院）92年度中簡字第824
    號、92年度簡上字第392 號民事判決（給付票款事件）、92
    年度促字第4856號支付命令（就上開面額175 萬元支票）各
    1 份，係上開法院依刑事訴訟法規定審理結果所製作之判決
    、支付命令書類，雖屬被告以外之人於審判外之書面陳述，
    惟均係「法律有規定者」，為刑事訴訟法第159 條第1 項所
    規定之除外事項，認具有證據能力。
二、次就卷附之證人曾韻琇、吳在偉於92年11月21日在上開台中
    地院民事庭給付票款事件審理時具結所為之證述，係被告以
    外之人於本件審判外向法官所為之陳述，依刑事訴訟法第
    159 條之1 第1 項規定，認具有證據能力。
三、再就證人乙○○、戊○○於94年6 月1 日、95年3 月15日在
    檢察官偵訊時具結證述，而依現階段刑事訴訟法規定，檢察
    官係代表國家偵查犯罪、實施公訴，依法有訊問被告、證人
    、鑑定人之權，而實務運作時，檢察官偵查中向被告以外之
    人所取得之陳述，原則上均能遵守法律規定，不致於違法或
    不當取供，故可信度極高，其等向檢察官所為之言詞陳述，
    並無證據證明有何顯不可信之情況，且與本案待證事實相關
    ，依刑事訴訟法第159 條之1 第2 項規定，自得為證據。
四、又就卷附之證人丑○○於93年1 月14日警詢調查後死亡，無
    法於本件審判中到庭陳述，而其上開警詢之陳述係承辦員警
    將法定應告知事項告知，且依一問一答之方式所製作，公訴
    人、被告及其辯護人並無舉出有何不法詢問或不當之情形，
    經與卷內其他積極證據參核，具有較為可信之特別情況，且
    為證明犯罪事實之存否所必要，依刑事訴訟法第159 條之3
    第1 款規定，認具有證據能力。
五、復以卷附之證人林靖潔（原名丙○○）、寅○○前於93年10
    月8 日、同月11日、26日、12月15日於警詢調查之陳述，係
    承辦員警將法定應告知事項告知，且依一問一答之方式所製
    作，公訴人、被告及其辯護人並未證明有何不法或不當之情
    形，雖與其於本院審判中證述有不符部分，惟其先前警詢陳
    述實具有較可信之特別情況，且為證明犯罪事實之存否所必
    要，依刑事訴訟法第159 條之2 規定，認具有證據能力。
六、且卷附之高雄市政府94年9 月7 日高市府建二字第09400584
    630 號函附興榮公司之登記卷宗1 冊、營利事業登記證1 份
    、法務部票據信用資訊連結作業查詢明細表（興榮公司、負
    責人子○○）、高雄市國稅局苓雅稽徵所94年9 月12日財高
    國稅苓營業字第0940015168號函（檢送興榮公司89年起營業
    稅申報資料共計19期）各1 份，為上開機關公務員職務上就
    商業登記所製作之業務上紀錄文書、證明文書；而財團法人
    金融聯合徵信中心興榮公司資料1 份，係上開機構承辦人員
    就聯合徵信於通常業務過程上所須製作之紀錄文書，檢察官
    、被告及其辯護人均表示無意見，且並無顯有不可信之情況
    ，而與待證事實有關聯性，分別屬於刑事訴訟法第159 條之
    4 第1 款、第2 款所定之紀錄文書、證明文書，認均具有證
    據能力。
七、另就卷附之香港商香港上海匯豐銀行股份有限公司高雄分行
    （下稱香港匯豐銀行）93年7 月29日（93）港匯銀高字第
    172 號函（函覆該銀行台灣地區辦理客戶申請開發信用狀之
    流程）、93年10月28日香港匯豐銀行地區總管理處暨國際金
    融業務處93港匯銀總字第1536號函、中華民國銀行商業同業
    公會全國聯合會全國字94年3 月23日第0406號函（查明擔保
    信用狀銀行實務相關事項）各1 份等書面資料，為上開銀行
    、公會團體受囑託查明事項，而於職務上所製作、登載、開
    立之證明文書，檢察官、被告及其辯護人均未提出有何顯不
    可信之情況，且與待證事實有關聯性，應屬同法第159 條之
    4 第3 款所定其他於可信之特別情況下所製作之文書，認具
    有證據能力。
八、又卷附之(1)興榮公司基本資料、興榮公司網頁資料、非凡波
    特公司之公司資料及企業法人營業執照；(2)辛○○與非凡波
    特公司91年11月15日簽訂之協議書、辛○○91年11月15日收
    取協議書開狀手續費10萬美元收據、丑○○開立175 萬元支
    票及其退票理由單影本各1 份、辛○○寄非凡波特公司（代
    表人甲○○）郵局第76號存證信函、辛○○92年10月14日之
    萬通商業銀行匯出匯款申請書、臺灣土地銀行入戶電匯申請
    書（辛○○依戊○○指定匯入吳麗雯之帳戶）、辛○○提出
    日本金主存款證明資料、丑○○委託辛○○辦理以香港中信
    嘉華銀行為接狀銀行並向荷蘭銀行開發備兌信用狀之相關資
    料、戊○○91年11月16日開立收據各1 份；(3)寅○○與興榮
    公司93年2 月27日投資合約書、寅○○所提之寄給興榮公司
    存證信函2 份、興榮公司文宣、興榮公司相關資料（含其他
    受騙被害人資料、執行秘書黃思宜名片1 紙、壬○○、子○○護照影本各1 份）、高雄市政府警察局93年10月18日函、
    寅○○匯款興榮公司匯款委託書2 紙（建華銀行南高雄分行
    93年2 月27日10萬元、93年3 月9 日92萬元）；(4)壬○○匯
    款20萬元予寅○○資料及荷蘭銀行高雄分行執轉帳CIC 往來
    電子郵件（8 萬元）、興榮公司之臺灣銀行匯出匯款折換水
    單、匯出匯款賣匯水單、中國國際商銀之賣出外匯水單及手
    續費收入收據、興榮公司之誠泰銀行存摺存款對帳單；(5)91
    年11月22日交通銀行天津分行貸款意向書、91年12月6 日長
    春海灣公司企業法人營業執照及該公司銀行座標文件各1 份
    ；(6)誠泰銀行91年11月12日跨行入戶電匯回單1 份、己○○
    提出世華銀行匯出匯款回條4 紙等書面資料，雖屬被告以外
    之人於審判外之書面陳述，公訴人、被告及其辯護人於言詞
    辯論終結前，均表示無意見，本院審酌該等書面陳述作成之
    情形均屬正常，並無任何違反法定程序或不當之情形，且與
    待證事實有關聯性，認適當作為證據，依刑事訴訟法第159
    條之5 第2 項規定，上開書面陳述均具有證據能力。
貳、實體部分：
一、訊據被告3 人矢口否認上開犯行，被告辛○○辯稱：非凡波
    特公司是丑○○出面簽約，伊將開狀費用10萬美元交給戊○○，後來丑○○公司內鬨，甲○○來找伊說只能開500 萬美
    元之信用狀，伊要求丑○○拿非凡波特公司委任狀來，後來
    他就沒有再來等語；被告子○○辯稱：公司業務都是伊兒子
    壬○○在處理，伊沒有接洽丑○○、寅○○等語；被告壬○○則辯稱：就事實(1)伊只是介紹丑○○與辛○○認識，由其
    等2 人直接洽談備兌信用狀及融資事宜，伊有替丑○○先墊
    付5 萬美元，合約是丑○○與辛○○在伊公司簽訂，伊的員
    工代為繕打；至於事實(2)是由久陽公司負責銷售、買賣、加
    工事宜，伊與子○○只負責開狀事宜，嗣後因寅○○要伊洗
    錢，伊不從，他才提出告訴等語。經查：
  (一)就事實(1)部分：被告子○○、壬○○先於91年11月間某日，
    向丑○○佯稱：興榮公司有能力向德意志銀行開發備兌信用
    狀，再由丑○○持該備兌信用狀為擔保向接單銀行辦理融資
    貸款等詐術，使丑○○不疑有他而陷於錯誤，致於91年11月
    15日在興榮公司辦公室內，與被告辛○○、子○○、壬○○
    3 人簽訂協議書，並預付4 萬美元及折合約1 萬美元之新臺
    幣30萬元（合計約5 萬美元）以及另簽發未載發票日面額
    175 萬元之支票1 紙予子○○、壬○○收受後，楊、黃2 人
    乃將該筆約5 萬美元交付被告辛○○；且辛○○等3 人於91
    年12月10日間，推由壬○○向丑○○佯稱備兌信用狀即將開
    發成功，並保證俟備兌信用狀開發完成後，方提示該紙支票
    等語，致丑○○受騙，遂於該紙支票上填妥發票日為91年12
    月11日，交予壬○○保管。嗣辛○○於扣取部分佣金後，將
    該筆約5 萬美元手續費轉匯戊○○後，戊○○並未進行所謂
    5 千萬美元備兌信用狀開發事宜，迄無下文等情，業經丑○○生前於警詢證述明確，核與證人乙○○於檢察官偵訊之具
    結證述、證人曾韻琇、吳在偉於台中地院民事庭給付票款事
    件92年11月21日具結證述相符，並有興榮公司登記卷宗1 冊
    、興榮公司基本資料、營利事業登記證、非凡波特公司之公
    司資料及企業法人營業執照、辛○○與非凡波特公司91年11
    月15日協議書、辛○○91年11月15日收取手續費收據、丑○○開立175 萬元支票及其退票理由單影本各1 份、辛○○92
    年10月14日之萬通商業銀行匯出匯款申請書、臺灣土地銀行
    入戶電匯申請書（匯入戊○○指定吳麗雯之帳戶）、丑○○
    委託辛○○辦理以香港中信嘉華銀行為接狀銀行及向荷蘭銀
    行開發備兌信用狀之相關資料、戊○○於91年11月16日開立
    收據1 紙在卷足稽。被告3 人雖以上揭情詞置辯，惟查：
    1.證人曾韻琇於台中地院民事庭（92年度簡上字第392 號給
      付票款事件）具結證稱：伊自91年4 月至92年8 月，是在
      興榮公司任職；董事長是子○○，壬○○是總經理，辛○○是總裁；辛○○平常不在公司，有事情才會出面，公司
      所有事情都是辛○○決定，91年11月15日簽立協議書及收
      取開狀手續費收據，都是伊繕打的，書面是公司的紙張；
      該公司在伊任職時，就信用狀之開發都沒有辦成過等語明
      確（參偵卷第9 頁反面、11頁）；且證人吳在偉在上開
      審理程序亦具結證稱：伊自91年5 月起任職該公司副總經
      理，至92年5 月離職，伊公司最後決策者是辛○○；辛○○與丑○○協商是代表興榮公司，並不是代表他個人，所
      以業務都是公司在做；當天協商後，丑○○當場付5 萬美
      元現金，另外5 萬美元是興榮公司要負責，並由丑○○簽
      發面額新台幣175 萬元支票1 紙作為擔保；該紙支票起先
      伊沒有經手，後來是壬○○請丑○○來開會，他告訴丑○○說信用狀很快就下來了，請丑○○填上發票日，等信用
      狀貸款下來才會提示，當初支票發票日空白原因，是要等
      信用狀開發下來才填寫；從伊進公司至離職後，公司都沒
      有一次信用狀業務開發成功過；後來興榮公司又表示如果
      還要開信用狀，丑○○要再付一次手續費；依伊理解，如
      果沒有開發信用狀成功，應該要退還手續費，但公司都沒
      有退還之紀錄等語明確（參偵卷第10頁）；以及證人庚○○於本院具結證稱：協議書上的當事人是辛○○、天津
      非凡波特公司所簽訂，為了業務上方便，伊等都稱呼辛○○為總裁，公司日常業務由董事長子○○、總經理壬○○
      做決定；伊於91年6 、7 月至92年8 、9 月份任職公司法
      務經理期間，公司只有與丑○○簽約這件，是用辛○○名
      義簽約，初稿是辛○○擬的等語明確（參本院卷第127
      、128 、132 頁），核與證人丑○○、吳在偉、曾韻琇之
      證述相符，均堪予採信。是被告辛○○確係以興榮公司總
      裁身分簽約，且與子○○、壬○○3 人均參與本件對丑○○之詐欺行為，堪認屬實。至於庚○○同時證述：事後丑
      ○○變更融資公司為長春海灣公司、接狀銀行由中信嘉華
      銀行，變更為香港東亞、渣打、匯豐等銀行、退款不得退
      給丑○○等語，核與上開吳在偉之證述矛盾，且與丑○○
      付款約5 萬美元開狀手續費之事實不符，即無可採。
    2.再(1)被告辛○○雖聲請戊○○到庭證稱：對辛○○委任狀
      、日本住友銀行利騰柱預金殘高（即存款餘額）證明書2
      份（參偵卷第160 至162 頁），是授權讓辛○○可以做
      信用狀開發，有10億美元之匯票，辛○○給伊10萬美元是
      要開備兌信用狀，要開5 千萬美元；總共加起來是11萬餘
      美元，錢是伊親自拿美金過去日本住友銀行，繳錢是公司
      的人繳的等語（參本院卷第186 至189 頁），惟上開存
      款證明書所加註簽發日期係「平成7 年（即1995年，民國
      84年）2 月28日」，並非本案洽談開發備兌信用狀之民國
      91年間可比，且存證餘額200 億日圓，折合亦非當時之10
      億美元，而其自稱為在台業務代表，惟所提出印有「IFCA
      」即澳洲國際財務合作公司名片1 紙（參本院卷第200
      頁），明顯並非日本住友銀行，亦無從證明與日本利藤柱
      有何牽連，則戊○○之證述已有可疑；(2)再戊○○經本院
      另假台灣板橋地方法院行遠距訊問證稱：該筆錢是辛○○
      給伊要開信用狀，哪家公司要問辛○○才知道，辛○○只
      匯款給伊8 萬5 千美元，這些錢就在伊所傳真之公司，該
      公司在澳洲，備兌信用狀全球25大銀行都可開狀，本件是
      向加拿大之匯豐銀行申請等語（參本院卷第327 、32 8頁
      ），核與其證述就備兌信用狀之開狀銀行究為日本住友銀
      行、澳洲IFCA、或加拿大匯豐銀行，以及手續費究為10萬
      、8 萬5 千或11萬餘美元等，均前後矛盾，更與其於檢察
      官偵訊具結證述：辛○○有介紹一公司要向伊借錢，資料
      伊都寄給日本；在台灣是伊1 人處理放款事務，在日本還
      有利騰柱，錢是他自己的財產等語（參偵卷第61、62頁
      ）矛盾，則本件戊○○究係借款、或代辦開發備兌信用狀
      給辛○○所介紹之人（公司），且承辦信用狀者，究係何
      家銀行、利騰柱或上開澳洲公司等事項，亦互有矛盾。何
      況戊○○於本院自承有收受至少8 萬5 千美元之款項，而
      無法提出款項之流向資料，且其自承不懂英文，而無法說
      明備兌信用狀、附條件付款信用狀之區別，況自其於95年
      3 月21日偵查中承諾要提出相關匯款及開狀資料，迄至本
      院辯論終結時為止，均無法提出具體資料供參等情觀之，
      戊○○與被告辛○○3 人應有犯意聯絡及行為分擔甚明，
      是其上開矛盾證述，自無從為被告3 人有利之認定。(3)另
      辛○○雖聲請邱愈恆（原名邱明志）於本院具結證述：伊
      有看到辛○○交付8 萬5 千美元現金予戊○○，戊○○要
      求辛○○須匯款補足10萬美元，有聽到黃、陳二人談到第
      2 次匯款70萬元台幣給戊○○同居人，第3 次補匯款9 千
      美元給戊○○等語（參本院卷第22、23頁），縱認非虛
      ，亦無解於戊○○杜撰全球25大銀行都可開狀、辛○○等
      3 人佯稱興榮公司有能力向德意志銀行開發5 千萬美元額
      度之備兌信用狀云云，要屬詐術，顯見渠4 人自丑○○收
      取上開5 萬美元手續費，卻無法提出委由何者開發擔保信
      用狀，事實已臻明確，則辛○○所辯，即不足採。
    3.又證人己○○於本院具結證稱：當初91年10月28日，丑○○有叫伊匯款1 筆新台幣90萬元至林勳發帳戶，同年11月
      12日又叫伊匯款90萬元至高雄銀行平等分行黃裕傑之帳戶
      內；之後丑○○說對方已經不要開狀，對方會匯款180 萬
      元到伊帳戶，但後來又說可以開狀，叫伊再匯款110 萬元
      、70萬元分別至建華銀行三民分行、渣打銀行高雄分行，
      丑○○說91年11月15日要開信用狀，這些錢是丑○○向伊
      公司借的，總共借款給他180 萬元等語明確（參本院卷
      第191 至193 頁），並有其庭提世華聯合銀行匯出匯款回
      條4 紙在卷足參（參本院卷第201 、202 頁），是被告壬○○辯稱其已於91年11月12日匯款180 萬元折合約5 萬美
      元還給丑○○云云，即不實在。而壬○○所提誠泰銀行18
      0 萬元入戶電匯回單1 紙，即為己○○所述前階段先匯款
      180 萬元後，尚未談妥開發信用狀之匯回款；況雙方於91
      年11月15日始簽定開發備兌信用狀之協議書，被告3 人不
      可能事先支付丑○○180 萬元之匯款，對照上開證人吳在
      偉之證述亦明。另證人庚○○於本院亦證稱：非凡波特公
      司後來有匯款1 筆約5 萬美元之台幣給林勳發教授，辛○○有告訴壬○○要退還這筆錢給該廠商等語明確（參本院
      卷第138 頁），顯見，被告辛○○等3 人當時已知悉無
      法承做開發備兌信用狀事宜，才私下改稱以請林勳發教授
      做開狀前期保險規劃名目，繼續蒙騙丑○○，致丑○○指
      示己○○於91年11月15日為第二度匯款合計180 萬元等情
      已明。另被告楊、黃2 人雖提出誠泰銀行存摺存款對帳單
      1 紙，辯稱已於91年11月15日當天領取175 萬元借款給丑
      ○○云云，惟該筆款項對帳單註明係「現金支出」（參本
      院卷第214 頁），尚無法證明係親交與丑○○收受，且
      該筆款項係楊、黃2 人另與辛○○約定進行鋼鐵買賣投資
      事宜，由辛○○另行交付1980萬美元定期存單影本之手續
      費（詳下述(二)），與此部分事實無關。是被告子○○、壬○○辯稱上開180 萬元折合約5 萬美元已全數退還給丑○○云云，尚非實在，無從採信。
    4.另上開面額175 萬元支票經被告壬○○屆期提示遭退票，
      被告壬○○乃對丑○○訴請給付票款一節，業經台中地院
      民事庭審理後，因無從認定壬○○有借款並交付該面額之
      款項予丑○○等情，而以92年度簡上字第392 號判決駁回
      其訴確定，有上開民事判決1 份在卷足參（參偵卷第
      142 至152 頁）。是被告壬○○辯稱除上開丑○○給付之
      4 萬美元現金加上30萬元新台幣（折合約5 萬美元）外，
      丑○○另簽發上開面額支票1 紙向其借得5 萬美元，湊足
      10萬美元，於簽協議書時交付辛○○云云，堪認不實。
    5.另被告辛○○於95年10月12日捨棄傳喚天津非凡波特公司
      負責人甲○○，嗣本院依職權多次傳喚未到庭，且經拘提
      未果，而被告辛○○等3 人所犯上開詐欺犯行，事證已明
      ，爰無再予傳訊之必要，附此敘明。
  (二)就事實(2)部分：被告子○○與壬○○2 人再於93年2 月間，
    向寅○○佯稱：興榮公司可提供國際前50大銀行之財務服務
    ，總計管理之資產高達100 億美元；興榮公司亦從事鋼鐵進
    口之生意，於93年間計劃投資1920萬美元購買鋼鐵進口臺灣
    囤積，俟鋼鐵價格上漲後伺機銷售獲利，並聲稱：此投資計
    劃之交易風險均由興榮公司承擔，投資期限6 個月內到期必
    將還本等詐術，致寅○○陷於錯誤，乃與子○○代表之興榮
    公司簽訂投資合約書，先後於93年2 月27日、同年3 月9日
    各匯款10萬元、92萬元，合計102 萬元（折合約3 萬美元）
    予子○○及壬○○，作為投資鋼鐵買賣之用。嗣屢催促其2
    人提供鋼鐵買賣資料及會計帳冊閱覽，未獲置理等情，有證
    人寅○○、林靖潔（原名丙○○）於警詢之證述、乙○○於
    檢察官偵訊時具結證述明確屬實，並有寅○○與興榮公司93
    年2 月27日投資合約書、寅○○寄給興榮公司存證信函2份
    、興榮公司文宣、高雄市政府警察局93年10月18日函各1 份
    、寅○○於建華銀行南高雄分行93年2 月27日10萬元、93年
    3 月9 日92萬元匯款興榮公司匯款委託書2 紙在卷足參。被
    告子○○、壬○○雖以上開情詞置辯，惟查：
    1.被告子○○、壬○○迄至本件辯論終結時止，均未提出足
      以證明興榮公司可提供國際前50大銀行之財務服務，總計
      管理之資產高達100 億美元；以及興榮公司於93年間投資
      1920萬美元購買鋼鐵之具體資料供參；而證人庚○○於本
      院證稱：有1 次寅○○有拿他與壬○○協議書給伊看，伊
      才知道他有拿錢給壬○○，金額應為約100 萬新台幣等語
      明確（參本院卷第131 頁）；再證人乙○○於本院具結
      證述：是子○○、壬○○以拿到辛○○的1 張匯票（影本
      ），對外騙人說要投資，當時伊告訴他的那些客戶不要受
      被告2 人所騙，後來寅○○向伊說壬○○稱是辛○○的私
      生子，騙了他100 多萬元等語明確，核與乙○○偵查具結
      證述：壬○○是伊的下線，卻利用伊與他所簽的協定，在
      外招搖撞騙等語相符（參偵卷第143 、144 頁，本院
      卷第143 頁）。參諸證人林靖潔於警詢證稱：子○○、壬○○2 人確有向伊表示與久陽公司進行鋼鐵交易或投資，
      但沒有談好，並無實際進行鋼鐵交易或投資；壬○○提供
      1 張1 千多萬美元匯票，說要提供國外銀行匯票給銀行當
      作保證，銀行可以給久陽公司1 千多萬美元信用額度，但
      久陽公司必須先支付百分之30金額作為保證金；但伊接洽
      南非銀行台北分行人員持懷疑態度，銀行人員徵信勘查過
      興榮公司後，私下表示該紙匯票應是不實的，不願意承作
      ，所以久陽公司就未與興榮公司進行交易等語明確（參偵
      卷第7 、8 頁），相互對照，印證相符，顯見，被告2
      人及其所營興榮公司並無實力，亦無法直接向全球前50大
      銀行開發備兌信用狀，供企業申請接狀作鋼鐵投資使用，
      更於尚未與久陽公司或特定廠商簽訂買賣鋼鐵進口投資約
      定前，即以投資為名騙取寅○○支付上開款項甚明。
    2.再辛○○於本院具結證稱：壬○○曾於92年間向伊提到與
      久陽公司一起作鋼鐵投資之事，92年4 、5 月間，伊有開
      1 張1980萬美元之定期存單影本給壬○○等語明確（參本
      院卷第265 頁），則被告子○○等2 人顯係於上開丑○○案件與辛○○磋商時，私下以丑○○所支付之約5 萬美
      元，及興榮公司先墊付另5 萬美元（合計10萬美元）交付
      予辛○○之際，換取辛○○提供國外某銀行1980萬美元定
      期存單影本（未經證實為真正）而持有，嗣後再伺機持上
      開影本向寅○○、久陽公司及其他不特定人士，施用即佯
      稱其背後有資力雄厚國外銀行支持興榮公司鋼鐵投資計畫
      之詐術，藉以騙取對方先支付巨額手續費牟利已明。
    3.又依照寅○○與興榮公司所簽投資合約書第1 條第3 款約
      定，興榮公司既實際無法為上開鋼鐵買賣投資進口，則其
      等2 人應付契約不履行之責。而被告壬○○雖提出於93年
      7 月20日匯款20萬元入寅○○建華銀行南高雄分行帳戶、
      自荷蘭銀行高雄分行轉帳約8 萬元予寅○○帳戶CIC 往來
      電子郵件2 紙（參偵卷第29、30頁），惟業經寅○○否
      認其事，而上開資料亦未表明所給付款項之性質為何，且
      被告楊、黃2 人並未再提出與寅○○有何協議全部或部分
      退款之約定資料供參，自難逕認係就上開102 萬元之部分
      退款。另證人庚○○雖再證稱：壬○○有部分退款給寅○○等語，惟其同時證述：（如何知道後來有部分退款給寅
      ○○？）是壬○○告訴伊的，伊沒有問過寅○○等語明確
      （參本院卷第140 頁），顯見，庚○○之證述僅屬被告
      壬○○私下告知之傳聞而已，並無明證，從而，即無從為
      被告楊、黃2 人已經退款之認定。是其2 人所辯，認屬不
      實，而無可採。
  (三)綜上所述，被告辛○○、子○○、壬○○3 人有共同對丑○○施用詐術，致其陷於錯誤而交付4 萬美元、新台幣30萬元
    （折合約5 萬美元）及面額175 萬元支票1 紙；另子○○、
    壬○○有共同對寅○○施用詐術，致其陷於錯誤而交付新台
    幣102 萬元（折合約3 萬美元）之行為，事證明確，犯行堪
    以認定，應予依法論科。
二、按行為後法律有變更者，適用行為時之法律。但行為後之法
    律有利於行為人者，適用最有利於行為人之法律，刑法第2
    條第1 項定有明文。本件被告行為後，刑法之有關規定已有
    修正變更，均業於94年1 月7 日修正公布刪除，並於95年7
    月1 日正式施行，自應為新舊法之比較。再比較新舊法時應
    就罪刑有關之共犯、未遂犯、想像競合犯、牽連犯、連續犯
    、結合犯，以及累犯加重、自首減輕暨其他法定加減原因（
    如身分加減）與加減比例等一切情形，綜其全部罪刑之結果
    而為比較（最高法院95年5 月23日刑事庭第8 次會議決議參
    照）。經依附表所示各項規定整體比較之結果，仍按新法第
    2 條第1 項「從舊從輕」規定，以行為時法之規定有利於被
    告，自應適用修正前之舊法規定處斷。
三、次按因刑法第339 條第1 項詐欺取財罪，係侵害財產權之犯
    罪，以施用詐術之一方取得財物，致被詐欺之一方因而生財
    產上之損害為要件。再刑法上連續犯之所謂出於概括犯意，
    必須其多次犯罪行為自始均在一個預定犯罪計劃以內，出於
    主觀上始終同一犯意之進行，如果每次犯罪係各別起意，或
    係中途另有新犯意發生，縱所犯為同一罪名，究非連續其初
    發的意思，即不能成立連續犯（參最高法院59年台上字第24
    58號、70年台上字第6296號判例意旨）。又共同正犯之成立
    ，祇須具有犯意之聯絡，行為之分擔，既不問犯罪動機起於
    何人，亦不必每一階段犯行，均經參與；且共同正犯之意思
    聯絡，原不以數人間直接發生者為限，即有間接之聯絡者，
    亦包括在內（參最高法院34年上字第862 號、77年台上字第
    2135號判例意旨）。本件係由戊○○推辛○○在外佯稱可代
    向資力雄厚國外大銀行開發備兌信用狀招攬，辛○○於高雄
    地區再推由子○○、壬○○2 人出面，對被害人丑○○施以
    詐術，致其陷於錯誤而與辛○○等人簽約，戊○○雖未與子
    ○○、壬○○見面謀議，亦未到場與被害人簽約，惟經由辛○○之分別聯絡，其等彼此分工，且參與分贓，則戊○○與
    被告辛○○等3 人就事實(1)之詐欺犯行，仍應認有犯意之聯
    絡，行為之分擔，合予敘明。
四、本件就事實(1)部分，被告辛○○、子○○、壬○○3 人係以
    佯稱代為申請開發備兌信用狀為由，施用詐術，致其陷於錯
    誤而交付4 萬美元及新台筆30萬元（折合約5 萬美元）及面
    額175 萬元支票1 紙；而就事實(2)部分，被告子○○、壬○○2 人則對被害人寅○○佯稱投資鋼鐵買賣交易，施用詐術
    ，致其陷於錯誤而交付新台筆102 萬元（折合約3 萬美元）
    ，核被告3 人就事實(1)之所為，以及被告子○○、壬○○2
    人就事實(2)之所為，均係犯刑法339 條第1 項之詐欺取財罪
    。本件就事實(1)之詐欺犯行，被告辛○○、子○○、壬○○
    3 人與未起訴之戊○○間；且就事實(2)之詐欺犯行，被告子
    ○○與壬○○間，均互有犯意聯絡、行為分擔，依修正施行
    前刑法第28條規定，均應論以共同正犯。再被告子○○與壬○○2 人先後如事實(1)、(2)之詐欺犯行，雖構成相同之詐欺
    取財犯行，惟時間前後相距達1 年3 個月之久，且被害人不
    同，難謂承同一初發之詐欺犯意，顯難認係自始基於概括犯
    意反覆為之，自無修正施行前刑法第56條連續犯之適用，仍
    應各論以數罪併罰之。爰審酌被告辛○○等3 人與戊○○就
    事實(1)共同詐欺取財部分，金額達4 萬美元及新台幣30萬元
    （折合約5 萬美元）及上開面額支票1 紙，被告子○○與壬○○另就事實(2)共同詐欺取財部分，金額達102 萬元（折合
    約3 萬美元），侵害他人財產權，實有不該，且犯後均飾詞
    否認犯行，毫無悔意，迄未與被害人達成和解，或為任何彌
    補損害，惟念及被告3 人係利用被害人急於開備兌信用狀融
    資貸款、或投資鋼鐵買賣致富而一時失察，方為本件犯行得
    逞，並未使用暴力，且參酌被告辛○○前無刑事犯案前科紀
    錄，被告子○○、壬○○2 人均不知正當經營企業，3 人涉
    案情節相當，暨其等犯罪動機、目的、手段、受害程度等一
    切情狀，各量處如主文所示之刑，就子○○、壬○○2 人各
    依法定其應執行之刑，以資懲儆。
五、另吳在偉於上開台中地院民事庭（92年度簡上字第392 號給
    付票款事件）作證後，被告壬○○對於吳在偉提起告訴偽證
    案件，經檢察官偵查後，以吳在偉罪嫌不足，於94年3 月15
    日以94年度偵字第1679號予以不起訴處分確定，有該不起訴
    處分書1 份在卷足參。
據上論斷，應依刑事訴訟法第299 條第1 項前段，修正前刑法第
28條，刑法第2 條第1 項前段、第339 條第1 項、第51條第5 款
，罰金罰鍰提高標準條例第1 條前段，判決如主文。
本案經檢察官丁○○到庭執行職務。
中　　華　　民　　國　　96　　年　　6 　　月　　21　　日
                  刑事第二庭  審判長法  官  邱永貴
                                    法  官  何佩陵
                                    法　官  李昆南
以上正本，係照原本作成，證明與原本無異。
如不服本判決，應於送達後10日內，向本院提出上訴狀。
中　　華　　民　　國　　96　　年　　6 　　月　　21　　日
                                    書記官  黃美玲
附錄本判決論罪之法條：
刑法第339條第1項
意圖為自己或他人不法之所有，以詐術使人將本人或第三人之物
交付者，處5 年以下有期徒刑、拘役或科或併科1000元以下罰金
。
附表：
┌───────────────────────────────────────────────┐
│附表：                                                                                        │
├──────┬─────────────┬─────────────┬───────┬────┤
│相關變更條文│行為時法（下稱舊法）之內容│裁判時法（下稱新法）之內容│比  較  理  由│備    註│
├──────┼─────────────┼─────────────┼───────┼────┤
│【罰金刑貨幣│依法律應處罰金、罰鍰者，就│民國94年1 月7 日法修正施行│刑法之貨幣單位│經按現行│
│單位之變更】│其原定數額得提高為2 倍至10│後，刑法分則編所定罰金之貨│由「元（指銀元│法規所定│
│罰金罰鍰提高│倍（刑法乃係定明10倍）。第│幣單位為新臺幣。94年1 月7 │）」變更為「新│貨幣單位│
│標準條例第1 │1 條所定得提高倍數之規定，│日刑法修正時，刑法分則編未│臺幣」，且刑法│折算新臺│
│條前段、第5 │於本條例修正後制定之法律，│修正之條文定有罰金者，自94│分則之罰金數額│幣條例第│
│條→刑法施行│不適用之；本條例修正前公布│年1 月7 日刑法修正施行後，│，亦視該分則先│2 條之規│
│法第1 條之1 │之法律，於本條例修正後修正│就其所定數額提高為30倍。但│前曾修正與否，│定折算後│
│第1 項、第2 │其罰金罰鍰數額或法律經全部│72年6 月26日至94年1 月7日 │而分別提高3 或│等值，是│
│項          │修正而其罰金罰鍰數額未予變│新增或修正之條文，就其所定│30倍。        │新法並未│
│            │更者，亦同。              │數額提高為3 倍。          │              │較有利。│
├──────┼─────────────┼─────────────┼───────┼────┤
│【罰金刑下限│罰金：（銀元）1 元以上。  │罰金：新臺幣1000元以上。  │罰金刑之下限，│舊法有利│
│變更】刑法第│                          │                          │由銀元10元即新│        │
│33條第5 款  │                          │                          │臺幣30元，提高│        │
│            │                          │                          │為新臺幣1000元│        │
├──────┼─────────────┼─────────────┼───────┼────┤
│【易科罰金折│犯最重本刑為5 年以下有期徒│犯最重本刑為5 年以下有期徒│易科罰金折算標│舊法有利│
│算標準變更】│刑以下之刑之罪，而受6 個月│刑以下之刑之罪，而受6 個月│準由銀元300 元│        │
│修正前刑法第│以下有期徒刑或拘役之宣告…│以下有期徒刑或拘役之宣告者│即新臺幣900 元│        │
│41條第1 項前│得以（銀元，下同）1 元以上│，得以新臺幣1 千元、2 千元│，提高為以新臺│        │
│段、修正前罰│3 元以下折算1 日，易科罰金│或3 千元折算1 日，易科罰金│幣1 千元、2 千│        │
│金罰鍰提高標│。依刑法第41條易科罰金…就│。                        │元或3 千元折算│        │
│準條例第2 條│其原定數額提高為100 倍折算│                          │1 日。        │        │
│→現行刑法第│1 日；法律所定罰金數額未依│                          │              │        │
│41條第1 項前│本條例提高倍數，或其處罰法│                          │              │        │
│段          │條無罰金刑之規定者，亦同。│                          │              │        │
├──────┼─────────────┼─────────────┼───────┼────┤
│【共同正犯之│二人以上共同實施犯罪之行為│二人以上共同實行犯罪之行為│本件無論依新舊│舊法並無│
│】原刑法第28│者，皆為正犯。            │者，皆為正犯。            │法之規定，均構│不利    │
│條修正      │                          │                          │成共同正犯。  │        │
│            │                          │                          │              │        │
├──────┼─────────────┴─────────────┴───────┴────┤
│整體比較結果│以舊法對於被告較為有利。                                                        │
└──────┴────────────────────────────────────────┘
